【裁判字號】    89,簡上,81
【裁判日期】    891227
【裁判案由】    給付票款
【裁判全文】
臺灣新竹地方法院民事判決  八十九年度簡上字第八一號
    上  訴  人  甲○○
    訴訟代理人  林思銘律師
    被  上訴人  台灣中小企業銀行股份有限公司  設台北市○○區○○街三十號
    法定代理人  丙○○      住台北市○○區○○街三十號
    訴訟代理人  乙○○      住.
                陳盈佑      住.
右當事人間請求給付票款事件，上訴人對於中華民國八十九年四月二十八日本院第一
審判決（八十九年度竹簡字第七十二號），提起上訴，本院判決如左：
    主      文
原判決第三項命上訴人連帶給付部分，及該部分假執行之宣告，暨命上訴人連帶負擔
十分之三訴訟費用部分之裁判均廢棄。
右廢棄部分，被上訴人在第一審之訴及假執行之聲請均駁回。
第二審訴訟費用由被上訴人負擔。
    事      實
甲、上訴人方面：
壹、聲明：求為判決如主文第一、二項所示。
貳、陳述：
  一、如附表所示之二紙支票上之背書均為顏嘉佑所偽造，該枚印章並非上訴人所有
      ，係顏嘉佑偽造背書後，將支票轉讓給松麟汽車股份有限公司（下稱松麟公司
      ），松麟公司再轉讓給被上訴人，被上訴人就前開印章為上訴人所有並蓋用之
      事實，應負舉證責任。
  二、上訴人係向顏嘉佑租車，有時候未攜帶駕照，就用身分證租車，遭顏嘉佑影印
      身分證偽造。
  三、上訴人並非顏嘉佑辦理汽車貸款之連帶保證人，可能是遭他人冒名對保，且證
      人陳秀娟所提動產抵押書及本票上「朱有均」之簽名，與上訴人「甲○○」之
      姓名不符，亦非上訴人之字跡，足證係遭他人冒用上訴人之名義簽名並盜刻上
      訴人之印章蓋用。而證人即對保人楊立德亦無法確定上訴人是否為對保當時簽
      名用印之人，楊立德雖陳稱有詳實核對身分證始要求連帶保證人簽名，惟對於
      簽名者將「鈞」字簽為「均」字之事實竟未發覺，足證楊立德於對保時並未盡
      注意之義務。
乙、被上訴人方面：
壹、聲明：上訴駁回。
貳、陳述：
  一、被上訴人執有顏嘉佑所簽發，經上訴人背書，如附表所示之支票二紙，係經松
      麟公司背書轉讓予被上訴人，被上訴人並於如附表所示各該提示日為請求給付
      之提示，惟皆遭存款不足暨拒絕往來之理由退票，爰依票據之法律關係，請求
      顏嘉佑與上訴人連帶給付票款共計新台幣（下同）十萬八千六百元，及票載金
      額各自如附表所示之提示日起至清償日止，按週年利率百分之六計算之法定遲
      延利息。
  二、上訴人雖否認背書之印文為其所有，並辯稱將身分證交給顏嘉佑使用而遭冒用
      ，惟系爭二紙支票上背書之印文與動產擔保契約書上之印文相同，且證人即對
      保人楊立德及發票人顏嘉佑均表示，動產契約書上之印文確係由上訴人本人將
      印章交給對保人楊立德在契約書蓋章並在票據上背書等情；顏嘉佑亦否認上訴
      人曾交付身分證，伊未曾拿過上訴人之身分證等語；楊立德則表示於對保時會
      核對本人及身分證，並代背書人於票據上蓋印等語。
  三、雖鑑定結果認為動產擔保契約書上之筆跡並非上訴人所簽，然於實務上以印章
      代替簽名之情形所在多有，亦與簽名生同等之效力，上訴雖辯稱身分證遭盜用
      ，導致遭他人偽造背書等情，惟上訴人就此部分之事實並未舉證以實其說。
  四、被上訴人對於票據之流通與交易之安全已盡注意義務，應參酌實務及學者之見
      解為舉證責任之分配。
參、證據：聲請訊問證人顏嘉佑、陳秀娟、曾兆明，並援用原審之證據方法。
丙、本院依職權訊問證人楊立德，並函請內政部警政署刑事警察局鑑定顏嘉佑辦理汽
    車貸款之授權書、動產抵押契約書及本票上「朱有均」之簽名，與上訴人當庭之
    簽名是否為同一人所書寫。
    理    由
一、被上訴人起訴主張：被上訴人執有顏嘉佑所簽發經上訴人背書，如附表所示之支
    票二紙，並於如附表所示各該提示日為請求給付之提示，惟皆遭存款不足暨拒絕
    往來之理由退票，爰依票據之法律關係，請求上訴人與顏嘉佑連帶給付票款十萬
    八千六百元，及票載金額各自如附表所示之提示日起至清償日止，按週年利率百
    分之六計算之法定遲延利息等情；上訴人則以：系爭二紙支票上之印章並非其所
    有，其未曾在該二紙支票上背書，前開印章係遭他人盜刻並蓋用等語，資為抗辯
    。
二、被上訴人主張其執有如附表所示之支票二紙為顏嘉佑所簽發，且該二紙支票係由
    松麟公司轉讓給被上訴人等情，業據提出與其所述情形相符之支票及退票理由單
    為證，且為兩造所不爭，堪信被上訴人此部分之主張為真實。
三、被上訴人雖主張如附表所示支票二紙係經上訴人背書等情，然為上訴人所否認，
    並辯稱印章並非其所有，係遭他人盜刻並蓋用等語。被上訴人雖陳稱上訴人在原
    審經合法通知，未於言詞辯論期日到場，且在原審提出之準備書狀並未對本件之
    訴訟標爭執，應認為係對於被上訴人於原審主張之事實視同自認等語，惟按當事
    人得於第二審提出新攻擊或防禦方法，民事訴訟法第四百三十六條之一準用第四
    百四十七條規定甚明，且上訴人於原審中已以準備書狀辯稱「八十九年度竹簡字
    第七二號給付票款事件原告所持有如附表所示之支票三紙上之背書係由顏嘉佑偽
    造」，僅係未於所提附表中正確標示支票之號碼及發票日、提示日，應認上訴人
    於原審並非未提出準備書狀爭執，依前揭說明，上訴人於本院仍得對於系爭支票
    之背書係遭他人偽造之事實有所爭執。
四、按當事人主張有利於己之事實者，就其事實有舉證之責任，民事訴訟法第二百七
    十七條前段定有明文，則依舉證責任分配之原則，被上訴人對於背書為真實之事
    實，即應負舉證之責。經查：（一）證人即前松麟公司員工楊立德證稱，顏嘉佑
    至松麟公司辦理汽車貸款時係由伊承辦並對保，對保時甲○○本人有出示身分證
    並經伊核對照片，當時未核對出甲○○在授權書、動產抵押契約書及本票上所簽
    之「朱有均」與「甲○○」不符，又在辦理對保時簽名一定由本人簽名，但蓋章
    不一定由本人蓋，系爭支票上及前開授權書、動產抵押契約書及本票上之印章係
    伊代為用印，作業程序是核對身分證照片，再當場請他們簽名，系爭支票上之印
    章與對保用之印章是一樣的等語，又經本件受命法官命楊立德指認是否由上訴人
    本人對保，證人楊立德則陳稱不敢確定當天去對保的是甲○○本人等語。由楊立
    德之證詞，足證當天對保之連帶保證人，係自行於前開授權書、動產抵押契約書
    及本票上簽名，並經楊立德代為用印。（二）經本件受命法官命上訴人當場書寫
    姓名十次，並函請內政部警政署刑事警察局鑑定前開字跡與授權書、不動產抵押
    契約書及本票影本上「朱有均」之字跡是否為同一人所書寫，該局採取特徵比對
    法鑑驗，認為字跡並不相符，有鑑驗通知書一件附於前開卷宗內可按。因兩造對
    於系爭支票與前揭授權書、動產抵押契約書、本票係於顏嘉佑至松麟公司辦理汽
    車貸款對保時同時簽發、背書、簽名之事實，均不爭執，並經證人楊立德證述屬
    實，而對保人即證人楊立德已明確證稱，簽名一定由當事人親自簽名，又依內政
    部警政署刑事警察局對於字跡特徵鑑驗之結果，認為前開授權書、本票、不動產
    擔保契約書上所載「朱有均」之字跡，與上訴人當庭書寫之筆跡不符，按刑事警
    察局為專業之鑑定機構，且依肉眼辨識，前開筆跡之特徵確不相符，從而鑑驗之
    結果應堪採信，參以楊立德並無法指認當天係由上訴人本人至松麟公司對保，及
    楊立德雖曾核對保證人之身分證，然仍未能發現當天簽名者所書立「朱有均」與
    上訴人「甲○○」姓名並不相同等情，則對保當天至松麟公司擔任顏嘉佑之連帶
    保證人者，即難認為係上訴人。證人顏嘉佑雖證稱，對保時上訴人有簽名，支票
    及授權書是上訴人把印章拿給楊立德蓋的等語，然顏嘉佑為系爭支票之發票人，
    對於上訴人是否負連帶給付之責任，有相當程度之利害關係，在無其他證據相佐
    之情形，即難單憑顏嘉佑之證詞述而為有利被上訴人之論據。綜上說明，依本院
    調查前開證據之結果，認為並無充分之證據證明上訴人本人曾與顏嘉佑一同至松
    麟公司對保，亦無證據證明系爭二紙支票上之背書係屬真正，從而，被上訴人主
    張該二紙支票係經上訴人背書一節，即無足採。
五、綜上說明，因被上訴人無法證明上訴人為系爭二紙支票之背書人，其依據票據之
    法律關係請求上訴人給付如附表所示支票之金額及法定遲延利息，即屬無據，不
    應准許。原審就此部分判命上訴人給付，並為假執行之宣告，尚有未合，上訴意
    旨指摘原判決此部分不當，求予廢棄改判，為有理由。爰由本院將原判決此部分
    予以廢棄，改判如主文所示。
六、本案判決之基礎已臻明確，兩造其餘攻擊防禦方法及舉證，核與判決無影響，爰
    不另一一論述，併此敘明。
據上論結，本件上訴為有理由，依民事訴訟法第四百三十六條之一第三項、第四百五
十條、第七十八條，判決如主文。
中      華      民      國    八十九    年     十二     月    二十七    日
                                  臺灣新竹地方法院民事第二庭
~B審判長法      官  陳國成
~B      法      官  林南薰
~B      法      官  雷雅雯
右為正本係照原本作成。
不得上訴。
~B法院書記官  洪儷容
中      華      民      國    八十九    年    十二    月    二十七    日
~F0
~T48
附表：
┌──┬────┬──────┬───┬─────┬─────┬────┐
│編號│付款人  │ 發票日     │發票人│票面金額  │提示日    │背書人  │                                                  │
│    │        │            │      │（新臺幣）│          │        │
├──┼────┼──────┼───┼─────┼─────┼────┤
│一  │萬泰商業│八十八年十月│顏嘉佑│五萬四千三│八十八年十│松麟公司│
│    │銀行新竹│五日        │      │百元      │月五日    │        │
│    │分行    │            │      │          │          │        │
│    │        │            │      │          │          │        │
├──┼────┼──────┼───┼─────┼─────┼────┤
│二  │萬泰商業│八十八年十二│      │          │          │松麟公司│
│    │銀行新竹│月五日      │顏嘉佑│五萬四千三│八十八年十│        │
│    │分行    │            │      │百元      │二月六日  │        │
│    │        │            │      │          │          │        │
└──┴────┴──────┴───┴─────┴─────┴────┘


司法院資訊處製作；財團法人民間司法改革基金會備份。
